臺灣高等法院民事判決　　　　　　　　100年度重上字第129號
上　訴　人　黃金汝
訴訟代理人　呂承璋律師
被上　訴人　潘家駒
訴訟代理人　陳明宗律師
上列當事人間履行契約事件，上訴人對於中華民國99年11月25日
臺灣臺北地方法院99年度重訴字第612 號第一審判決提起上訴，
本院於100年8月23日言詞辯論終結，判決如下：
    主  文
原判決廢棄。
被上訴人在第一審先位之訴駁回。
被上訴人備位之訴及其假執行之聲請均駁回。
第一、二審訴訟費用由被上訴人負擔。
    事實及理由
一被上訴人起訴主張：上訴人於民國（下同）98年10月18日與知
  見不動產仲介經紀股份有限公司（下稱知見公司）簽訂專任委
  託銷售契約書（下稱系爭委託銷售契約書），委任知見公司居
  間銷售上訴人所有如原判決附表所示不動產（下稱系爭房地）
  ，約定委託銷售價格為新臺幣（下同）2,080 萬元，伊於98年
  12月10日與知見公司簽訂買賣斡旋契約書（下稱系爭斡旋契約
  書），表示願以2,080 萬元買受系爭房地，並支付斡旋金20萬
  元予知見公司，依民法第345條第2項規定，兩造間成立買賣契
  約，伊嗣後依約交付面額312 萬元之定金支票及擔保貸款之本
  票予知見公司，但上訴人拒絕簽立買賣契約書及履行買賣契約
  ，爰依民法第348 條規定提起先位之訴，聲明求為(一)上訴人應
  將系爭房地所有權移轉登記予伊；(二)願供擔保，請准宣告假執
  行，又依系爭委託銷售契約書第8 條第1項後段，及民法第248
  條、第249 條規定提起備位之訴，聲明求為(一)上訴人應給付伊
  312 萬元，及自起訴狀繕本送達翌日起至清償日止按年息5%計
  算；(二)願供擔保，請准宣告假執行等語。
二上訴人抗辯：伊委託知見公司銷售價格為2,450 萬元；伊未簽
  收被上訴人之斡旋金或定金支票，亦未曾同意以2,080 萬元出
  售被上訴人，或授權知見公司代理伊為承諾出售之意思表示，
  故買賣契約不成立；如買賣契約成立，於被上訴人給付價金
  2,080 萬元之同時，拒絕移轉登記系爭房地所有權予被上訴人
  ，爰聲明求為駁回被上訴人之訴及其假執行之聲請等語。
三原審就先位之訴，判命上訴人應於被上訴人給付2,080 萬元之
  同時，將系爭房地所有權移轉登記予被上訴人，並駁回被上訴
  人之假執行聲請。上訴人對於敗訴部分提起上訴，聲明求為：
  (一)原判決廢棄；(二)被上訴人在第一審先位之訴駁回。被上訴人
  對於原審就先位之訴所為同時履行之判決及駁回其該部分假執
  行聲請，均未聲明不服，對於上訴人之上訴，則答辯聲明求為
  ：上訴駁回。又被上訴人在第一審備位之訴生移審之效力，被
  上訴人聲明求為：(一)上訴人應給付伊312 萬元，及自起訴狀繕
  本送達翌日起至清償日止按年息5%計算；(二)願供擔保，請准宣
  告假執行。上訴人則答辯聲明求為：被上訴人備位之訴及其假
  執行之聲請均駁回。
四兩造不爭執之事實：
(一)上訴人於98年10月18日與知見公司簽訂系爭委託銷售契約書（
  見上訴人提出之契約書，原審卷第5、6頁）。
(二)被上訴人於98年12月10日與知見公司簽訂系爭斡旋契約書，並
  支付斡旋金20萬元予知見公司（見上訴人提出之契約書，原審
  卷第7頁）。
(三)知見公司於98年12月16日寄出台北安和郵局第2612號存證信函
  ，於98年12月17日到達上訴人，上訴人則於98年12月19日寄出
  新店檳榔路郵局第358 號存證信函以為回應（見上訴人提出之
  存證信函、回執，原審卷第8 至12頁）。
(四)知見公司於98年12月19日收受被上訴人提出之面額312 萬元定
  金支票及擔保貸款之本票，嗣於98年12月21日退還被上訴人（
  見上訴人提出之支票，原審卷第13頁）。
五得心證之理由：
(一)被上訴人主張：伊於98年12月10日與知見公司簽訂系爭斡旋契
  約書，表示願以2,080 萬元買受系爭房地，已達上訴人委任知
  見公司居間銷售系爭房地之底價2,080 萬元，兩造間之買賣契
  約即成立云云。上訴人則抗辯：伊委託知見公司銷售之底價為
  2,450萬元，且伊不同意2,080萬元出售被上訴人，亦未授權知
  見公司代理伊為承諾出售之意思表示，故兩造間未成立買賣契
  約等語。
(二)按解釋契約，固須探求當事人立約時之真意，不能拘泥於契約
  之文字，但契約文字業已表示當事人真意，無須別事探求者，
  即不得反捨契約文字而更為曲解（最高法院17年上字第1118號
  判例意旨參照）。查系爭斡旋契約書之前言記載「買方潘家駒
  為購買下列標示之不動產（即系爭房地）..特委託受託人（即
  知見公司）居間向賣方（即上訴人）傳達購屋要約。」；第3
  條記載「本契約書有效期限：自簽定本契約書時起，至98年12
  月17日15時止，期限內賣方未同意出售者，期滿本契約書自動
  失效。」；第4 條記載「斡旋金及其效力：簽署本契約書之同
  時，買方願支付上述承購總價（即2,080 萬元）百分之二（即
  416,000 元）之斡旋金新台幣貳拾萬元整..作為受託人居間向
  賣方洽談承購條件之用，並授權受託人辦理支付予賣方，並得
  同時擔任賣方收受定金之代理人。..當屋主同意出售時，本人
  願立即補足現金至新台幣肆拾壹萬陸仟元整無誤。」、「當斡
  旋金在賣方同意依本契約書條件出售時，即生定金效力，買賣
  契約已成立。若買方違約不買，則不得請求返還；若賣方違約
  不賣，則所收定金應加倍返還；若賣方未同意出售，則斡旋金
  無息返還買方。」；第5 條記載「賣方未依本契約書條件出售
  前，買方有隨時撤回之權利。」；第7 條記載「受託人通知賣
  方同意出售後，買賣契約即生效力，買方應於受通知翌日起算
  七日內，完成不動產買賣契約書之簽約手續..」，又「立契約
  書人」有買賣雙方之簽章處，賣方簽章欄下列有「□賣方接受
  本要約條件出售」、「□賣方接受本要約條件出售。惟同意針
  對本要約之買方將出售價格調整為新台幣..元整。」之勾選欄
  位，再於下方列有「本契約失效（□逾期未經賣方簽認□買方
  撤回要約），故斡旋金返還要約人無誤。此後買方對於受託人
  及賣方不存在任何請求權。」之勾選欄位（原審卷第7 頁）。
  上開契約文字明示上訴人與知見公司互為如下意思表示：(一)被
  上訴人委託知見公司向上訴人提出以2,080 萬元購買系爭房地
  之要約，此要約定有上訴人承諾之期限（即98年12月17日15時
  ），上訴人如未於該期限前為承諾，此要約失其拘束力；(二)如
  上訴人於上開期限前對被上訴人為承諾之意思表示，則被上訴
  人交付知見公司之斡旋金轉作定金，由知見公司代理上訴人收
  受，兩造間即成立買賣契約，上訴人於買賣契約成立後，如違
  約不賣，應加倍返還定金予被上訴人；(三)如上訴人未於上開承
  諾期限前對被上訴人為承諾之意思表示，斡旋金不會轉作定金
  ，兩造間亦不成立買賣契約，則知見公司應返還斡旋金予被上
  訴人。此由被上訴人於100年3月28日在本院陳述：伊簽訂系爭
  斡旋契約書，委託知見公司的經紀人陳信宏斡旋，即提出買受
  要約，當時伊不知道伊之出價是否達上訴人委託知見公司銷售
  之底價，故不會認為兩造間已成立買賣契約，而仍待上訴人承
  諾，買賣契約始會成立等語（見本院卷第39頁反面及第40頁）
  ，合於上開契約文義解釋，亦可窺見。
(三)被上訴人於100年7月1日具狀主張：依系爭委託銷售契約第8條
  第1款約定，上訴人委託及授權知見公司以2,080萬元出售，此
  為要約，當伊同意以2,080 萬元買受時，依民法第154條第1項
  規定，上訴人並無不同意出售之權利云云（見本院卷第111 頁
  ）。又於100年7月13日具狀主張：伊之出價達到上訴人委託知
  見公司銷售之底價，無需上訴人同意，兩造間即成立買賣契約
  ，如伊之出價低於上訴人委託知見公司銷售之底價，因伊係將
  上訴人提出之要約加以變更而為承諾，依民法第160條第2項，
  需經上訴人表示同意，買賣契約始能成立云云（見本院卷第
  166 頁）。惟查，系爭斡旋契約明示被上訴人之出價係對上訴
  人提出要約，被上訴人主張係對上訴人之要約為承諾之意思表
  示，乃曲解該契約文義。又系爭委託銷售契約書第2 條記載「
  委託人委託出售之土地及建築改良物總價格為新台幣2,080 萬
  元整。」、「建議開價：2,450萬元整」（見原審卷第5頁），
  而被上訴人主張「建議開價」係上訴人與買方討價還價之價格
  ，「委託出售價格」係上訴人賣出底價等語，可見上訴人對外
  並非表示以2,080 萬元出售之意思，被上訴人亦明知上訴人之
  開價係要約之引誘（即引誘買方出價），而非要約，故被上訴
  人出價2,080 萬元，顯係對上訴人提出要約，而非對上訴人之
  要約為承諾之意思表示。至於系爭委託銷售契約第8條第1款記
  載「買方支付定金後，如違約不買，甲方（即上訴人）得沒收
  定金；如甲方（即上訴人）違約不賣，應加倍返還所支付之定
  金」（見原審卷第5 頁），乃上訴人對於買方之要約為承諾，
  使買賣契約成立後所生買賣雙方之權利義務關係，此與系爭斡
  旋契約書第4 條後段約定意旨相同，自無從據此解釋被上訴人
  表示願以2,080 萬元買受系爭房地，兩造間即成立買賣契約。
  是被上訴人上開主張均不可採。
(四)知見公司於98年12月16日以台北安和郵局第2612號存證信函對
  上訴人表示被上訴人於98年12月10日願以委託價2,080 萬元承
  購，買賣視同成立，請上訴人於98年12月19日備妥過戶文件，
  履行買賣契約，否則將提起訴訟等語（見原審卷第8、9頁）。
  上訴人98年12月17日收到上開信函，即於98年12月19日以新店
  檳榔路郵局第358 號存證信函回覆：伊未簽收被上訴人提出之
  斡旋等語（見原審卷第11頁）。又被上訴人於99年3 月30日在
  原審陳述：知見公司表示上訴人不同意以2,080 萬元出售系爭
  房地，請伊於98年12月19日攜帶證件及第一期價金票據，當面
  說服上訴人與伊簽約，但上訴人未出面，伊將定金支票交予知
  見公司去跟上訴人商談，但未有下文，知見公司乃於98年12月
  21日返還該支票給伊等語（見原審卷第26頁反面）。堪認上訴
  人不曾對被上訴人之要約為承諾之意思表示，知見公司亦不曾
  代理上訴人對被上訴人為承諾及收受定金（包括將被上訴人交
  付之斡旋金20萬元轉作定金）之意思表示，更將上訴人拒絕接
  受被上訴人要約乙事明白告知被上訴人，則依前開系爭斡旋契
  約書約款，被上訴人之要約早於98年12月17日15時屆至後失其
  拘束力，嗣後兩造間亦無再行互為要約、承諾意思表示合致之
  事實，買賣契約應無由成立。
(五)被上訴人於100年3月28日本院準備程序中主張：上訴人原已同
  意出售，兩造始約於99年12月19日簽訂書面買賣契約云云（見
  本院卷第39頁反面），此主張與其於99年3 月30日在原審陳述
  之情節矛盾，顯係被上訴人預料之前所為陳述不利於己，始翻
  異前詞，此主張難以採信。至於證人吳政道、珍、陳信宏、
  吳政穎雖均證述上訴人於98年12月16日以前曾在知見公司表示
  同意以2,080 萬元出賣被上訴人，及願於98年12月19日出面簽
  訂書面買賣契約，但屆期反悔未出面簽約云云（原審卷第81、
  82頁；本院卷第81至84、101、102頁），然查，依證人吳政道
  證稱：「我是如裕的主管」（原審卷第82頁）；證人珍證
  稱：「現任職於知見公司，先生是吳政道，吳政穎是小叔，吳
  政穎是店長，我跟先生是受僱的經紀人」（本院卷第100 頁反
  面）；證人陳信宏證稱：「（問：系爭房地買賣契約證人擔任
  何方之經紀人？）買方經紀人。（問：當時任職何處？）當時
  在美商易而安不動產公司，擔任銷售經理。事實上易而安公司
  就是知見公司，都是同一家的業務，只是對外用不同公司名義
  ..如裕是跟我在同一地點工作的同事。」（本院卷第81頁）
  ，及證人吳政穎證稱：「（問：任職何處？擔任何職務？）易
  而安不動產知見敦南營業處處長，如裕、陳信宏是我的屬下
  。」（本院卷第83頁），足見各該證人均服務於知見公司，彼
  此間有主管、下屬關係，且吳政道、吳政穎為兄弟，吳政道、
  珍為夫妻，情誼密切，又揆之系爭委託銷售契約書第5條第1
  項約定（見原審卷第5 頁），如上訴人同意被上訴人之要約，
  使兩造間成立買賣契約（即買賣成交），知見公司即得請求上
  訴人支付買賣總價4%之報酬（即832,000 元），可見各該證人
  就此待證事實（即上訴人曾同意被上訴人之要約）之存在有經
  濟上之重大利害關係，上述證言非無偏頗被上訴人之虞。再查
  ，上訴人在知見公司如有表示同意以2,080 萬元出賣被上訴人
  ，並同意於98年12月19日出面簽訂書面買賣契約之事實，知見
  公司應即要求上訴人在系爭斡旋契約書之賣方欄簽章，並勾選
  「□賣方接受本要約條件出售」，以免上訴人反悔，徒生爭議
  ，但知見公司並未作此要求。此外，各該證人均未證稱上訴人
  同意出賣及出面簽約後至預定簽約日止之期間內有反悔之舉，
  則知見公司為何於98年12月16日以台北安和郵局第2612號存證
  信函對上訴人主張兩造間買賣契約成立，並要求上訴人於98年
  12月19日備妥過戶文件，履行買賣契約，及警告上訴人不履行
  之後果，而非僅提醒上訴人如期辦理簽訂書面買賣契約之手續
  ？本院斟酌上述情狀，認為各該證人證稱上訴人於98年12月16
  日以前曾在知見公司表示同意以2,080 萬元出賣被上訴人，及
  願於98年12月19日出面簽訂書面買賣契約，但屆期反悔未出面
  簽約云云，係事後勾串、捏造之情節，不足憑採。
(六)被上訴人主張：系爭房地買賣契約因兩造間之交錯要約而成立
  云云，為上訴人否認，被上訴人亦未舉證證明上訴人有對被上
  訴人提出以2,080 萬元出賣系爭房地之要約，其此部分主張洵
  非可採。
(七)被上訴人聲請向台北市不動產仲介經紀商業同業公會查詢：於
  不動產仲介實務上，專任委託銷售契約之法律性質為何？與一
  般委託銷售契約有何不同？倘仲介公司報告締約機會，買受人
  出價達到出賣人委託銷售不動產之價格時，出賣人是否可以選
  擇與該出價之買受人締約，或不與該出價之買受人締約？其理
  由為何？又如買受人出價達到出賣人委託銷售之價格時，買賣
  契約是否已成立？。惟查，本院解釋系爭斡旋契約書之文義，
  及根據前述各點事證，足認被上訴人雖對上訴人提出買受系爭
  房地之要約，但因上訴人未對被上訴人為承諾之意思表示，兩
  造間並無互為意思表示一致，買賣契約不成立等事實。被上訴
  人聲請向台北市不動產仲介經紀商業同業公會查詢事項乃該公
  會對於通案之見解，不得影響本院就具體個案，根據當事人之
  契約文件及法律行為所為認定之結果，故此證據調查聲請為無
  必要，爰不予調查。
(八)被上訴人提起先位之訴，主張依民法第348 條規定，請求上訴
  人將系爭房地所有權移轉登記予被上訴人，惟兩造間就系爭房
  地之買賣契約尚未成立，業據本院認定如前所述，故被上訴人
  之請求為無理由，不應准許。又被上訴人提出備位之訴，主張
  依系爭委託銷售契約書第8條第1項後段關於「如甲方（即上訴
  人）違約不賣，應加倍返還買方所支付之定金。」之約定，及
  民法第248 條、第249 條規定，請求上訴人給付312 萬元，及
  自起訴狀繕本送達翌日起至清償日止按年息5%計算，惟查，兩
  造間就系爭房地之買賣契約不成立，上訴人亦未收受被上訴人
  之定金支票，則被上訴人依上開約款及規定，請求上訴人加倍
  返還定金，亦無理由，不應准許。
六綜上所述，被上訴人提起先位之訴，主張本於民法第348 條規
  定，請求上訴人將系爭房地所有權移轉登記予被上訴人，為無
  理由，不應准許。原審就先位之訴判決上訴人敗訴，自有未洽
  。上訴意旨指摘原判決不當，求予廢棄改判，為有理由，爰由
  本院予以廢棄改判如主文第二項所示。又被上訴人提起備位之
  訴，主張本於系爭委託銷售契約書第8 條第1 項後段及民法第
  248 條、第249 條規定，請求上訴人給付312 萬元，及自起訴
  狀繕本送達翌日起至清償日止按年息5%計算，為無理由，不應
  准許。其就備位之訴聲請宣告假執行亦失所附麗，應併予駁回
  。
七兩造其餘攻擊、防禦方法及提出之證據，經本院審酌後，認於
  判決結果無礙，爰不一一論述。
八據上論結，本件上訴人之上訴為有理由，被上訴人備位之訴為
  無理由，依民事訴訟法第450條、第78條，判決如主文。
中    華    民    國   100    年    9     月    20    日
                  民事第四庭
                        審判長法  官  張劍男
                              法  官  彭昭芬
                              法  官  翁昭蓉
正本係照原本作成。
如不服本判決，應於收受送達後20日內向本院提出上訴書狀，其
未表明上訴理由者，應於提出上訴後20日內向本院補提理由書狀
（均須按他造當事人之人數附繕本）上訴時應提出委任律師或具
有律師資格之人之委任狀；委任有律師資格者，另應附具律師資
格證書及釋明委任人與受任人有民事訴訟法第466條之1第1項但
書或第2項（詳附註）所定關係之釋明文書影本。如委任律師提
起上訴者，應一併繳納上訴審裁判費。
中    華    民    國   100    年    9     月    21    日
                              書記官  張淑芬
附註：
民事訴訟法第466條之1（第1項、第2項）：
對於第二審判決上訴，上訴人應委任律師為訴訟代理人。但上訴
人或其他法定代理人具有律師資格者，不在此限。
上訴人之配偶、三親等內之血親、二親等內之姻親，或上訴人為
法人、中央或地方機關時，其所屬專任人員具有律師資格並經法
院認為適當者，亦得為第三審訴訟代理人。